臺灣高等法院刑事判決
110年度交上易字第221號
上  訴  人  臺灣新北地方檢察署檢察官
被      告  李彥祁（原名李國弘）

上列上訴人因過失傷害案件，不服臺灣新北地方法院109年度交
易字第275號，中華民國110年3月16日第一審判決（起訴案號：
臺灣新北地方檢察署109年度偵字第14324號），提起上訴，本院
判決如下：
    主  文
上訴駁回。
    理  由
一、公訴意旨略以：被告李彥祁（原名李國弘）於民國108年6月
    30日18時33分許，騎乘車牌號碼000-0000號普通重型機車，
    沿新北市新莊區中華路1段往復興路方向行駛，途經該路段1
    86號前時，本應注意車前狀況，隨時採取必要之安全措施，
    又欲超越同一車道之前車時，須先按鳴喇叭二單響或變換燈
    光一次，超越時應顯示左方向燈並於前車左側保持半公尺以
    上之間隔超過，而依當時情況，又無不能注意之情事，竟疏
    未注意及此，貿然自同向右前方由告訴人潘游美子所騎乘之
    腳踏車左側超車，不慎與該腳踏車發生接觸，致告訴人重心
    不穩，人車倒地，而受有左側脛骨骨折及左膝擦挫傷等傷害
    。因認為被告涉犯刑法第284條前段之過失傷害罪嫌等語。
二、犯罪事實應依證據認定之，無證據不得認定犯罪事實；又不
    能證明被告犯罪者，應諭知無罪之判決，刑事訴訟法第154
    條第2項、第301條第1項分別定有明文。又犯罪事實之認定
    ，應憑真實之證據，倘證據是否真實尚欠明確，自難以擬制
    推測之方式，為其判斷之基礎；而認定犯罪事實之證據係指
    足以認定被告確有犯罪行為之積極證據而言，該項證據自須
    適合於被告犯罪事實之認定，始得採為斷罪之資料，最高法
    院53年台上字第656號、29年上字第3105號著有判例。且刑
    事訴訟上證明之資料，無論為直接或間接證據，均須達於通
    常一般之人均不致有所懷疑，而得確信其為真實之程度，始
    得據為有罪之認定，若其關於被告是否犯罪之證明未能達此
    程度，而有合理懷疑之存在，致使無從形成有罪之確信，根
    據「罪證有疑，利於被告」之證據法則，即不得遽為不利被
    告之認定，亦有最高法院76年台上字第4986號判例可參。其
    以情況證據（即間接證據）斷罪時，尤須基於該證據在直接
    關係上所可證明之他項情況事實，本乎推理作用足以確證被
    告有罪，方為合法，不得徒憑主觀上之推想，將一般經驗有
    利被告之其他合理情況逕予排除，此觀諸最高法院32年上字
    第67號判例意旨亦甚彰明。又刑事訴訟法第161條第1項規定
    ：檢察官就被告犯罪事實，應負舉證責任，並指出證明之方
    法。因此，檢察官對於起訴之犯罪事實，應負提出證據及說
    服之實質舉證責任。倘其所提出之證據，不足為被告有罪之
    積極證明，或其指出證明之方法，無從說服法院以形成被告
    有罪之心證，基於無罪推定之原則，自應為被告無罪判決之
    諭知，最高法院92年台上字第128號著有判例可資參照。又
    依刑事訴訟法第154條第2項規定，有罪判決書理由內所記載
    認定事實所憑之證據，須經嚴格證明之證據，在無罪判決書
    內，因檢察官起訴之事實，法院審理結果認為被告之犯罪不
    能證明，所使用之證據不以具有證據能力之證據為限，故無
    須再論述所引有關證據之證據能力（最高法院100年度台上
    字第2980號判決意旨參照）。
三、檢察官認被告涉犯刑法第284條前段之過失傷害罪嫌，無非
    係以被告於警詢及偵查中之供述、證人即告訴人潘游美子於
    警詢及偵查中之證述、衛生福利部臺北醫院診斷證明書、道
    路交通事故現場圖、道路交通事故調查報告表㈠㈡、現場照片
    等為其主要依據。
四、訊據被告固不否認有騎乘機車於上開時間途經前述路段等情
    ，惟始終堅詞有何過失傷害之犯行，辯稱：伊在超車時有看
    後照鏡，看到告訴人重心不穩，所騎的腳踏車勾到伊的機車
    ，伊並沒有撞到告訴人，是告訴人去勾到伊的機車，況且也
    沒有監視器影像可以證明是伊撞倒告訴人等語。
五、經查：
　㈠告訴人騎乘腳踏車沿著新北市新莊區中華路1段往復興路方向
    行駛，經過中華路1段186號前的時候，因為重心不穩而人車
    倒地，受有左側脛骨骨折及左膝擦挫傷等情，業經證人即告
    訴人潘游美子於警詢、偵查及原審中證述綦詳（見臺灣新北
    地方檢察署109年度偵字第14324號卷【下稱偵卷】第19至23
    頁、第25至29頁、第64頁；臺灣新北地方法院109年度交易
    字第275號卷【下稱原審卷】第61至63頁），並有衛生福利
    部臺北醫院診斷證明書在卷可佐（見偵卷第31頁），此據被
    告於原審中所不爭執（見原審卷第40至41頁），繼於本院審
    理時亦稱對客觀事實經過沒意見（見本院卷第79頁），是此
    部分之事實，首堪認定。
　㈡告訴人之告訴，係以使被告受刑事訴追為目的，是其陳述是
    否與事實相符，仍應調查其他證據以資審認（最高法院52年
    台上字第1300號判例）；又被害人之陳述如無瑕疵，且就其
    他方面調查又與事實相符，固足採為科刑之基礎，倘其陳述
    尚有瑕疵，而在未究明前，遽採為論罪科刑之根據，即難認
    為適法（最高法院61年台上字第3099號判例）。質言之，告
    訴人之指訴，係以使被告受刑事訴追為目的，是以告訴人之
    指訴為證據方法，除其指訴須無瑕疵，且應有查與事實相符
    之佐證，始得資為判決之基礎。而所謂無瑕疵，係指上開不
    利被告之陳述，與社會上之一般生活經驗或卷附其他客觀事
    證並無矛盾而言（最高法院103年度台上字第3833號判決意
    旨參照）。又告訴人在本質上雖屬於證人，然與一般證人不
    同，其與被告常處於對立之立場（即學理上所稱「敵性證人
    」），其陳述之目的，在使被告受刑事訴追處罰，其證詞之
    憑信性自較一般無利害關係之證人薄弱。故告訴人縱立於證
    人地位而為指證及陳述，且其指證或陳述均無瑕疵，亦不得
    作為有罪判決之唯一依據，仍應調查其他相關證據，以查明
    其陳述是否與事實相符，亦即仍須有補強證據以擔保其指證
    及陳述之真實性，而為通常一般人不致有所懷疑者，始得採
    為論罪科刑之依據。而所謂補強證據，則指除該陳述本身之
    外，其他足以證明犯罪事實確具有相當程度真實性之證據而
    言，故該必要之補強證據，須與待證之犯罪事實具有相當關
    聯性，在客觀上能增強告訴人證詞之憑信性，且足以擔保其
    指證之真實性，始足當之。至告訴人證述是否前後一致，其
    指證態度是否堅決，有無誣攀被告之可能等情，僅可作為判
    斷告訴人供述是否具有瑕疵之參考，因仍屬告訴人陳述之範
    疇，尚不足資為其所述犯罪事實之補強證據（最高法院106
    年度台上字第1412號、105年度台上字第1582號判決意旨參
    照）。準此，本案告訴人之指證，是否前後一致，並與事理
    相符，無可指摘，始可以前開證據作為其指訴之佐證，否則
    如若告訴人原先之指訴原已矛盾、不合事理，縱使有前揭客
    觀證據足可參照，亦不足以作為認定被告確有為公訴意旨所
    指之犯罪行為。
　㈢證人即告訴人潘游美子於警詢時證稱：是被告的前車輪擦撞
    到伊的腳踏車後輪，使伊重心不穩倒地云云（見偵卷第21頁
    、第27頁）；繼於偵查中先證稱：被告是撞到伊車後方裝載
    蒜頭的籃子，導致伊人車倒地，伊的籃子旁邊也裂掉云云（
    見偵卷第64頁），嗣則改稱：對方的摩托車撞到伊腳踏車後
    方，但具體的位置伊不知道，因為是在後面云云（見偵卷第
    69頁）；另於原審中則證稱：被告撞到伊後面的籃子，伊就
    趴下去，但不確定被告是如何撞到伊云云（見原審卷第63頁
    ），旋又改口證稱：被告從後面撞上伊，伊不知道有沒有超
    車，到底撞到籃子或輪子伊不知道云云（見原審卷第63至64
    頁）。茲自上開告訴人歷次陳述參互勾稽，即見告訴人就其
    如何遭撞擊而倒地受傷一節，前後所述明顯不一。尤其，告
    訴人於審理時尚陳稱：伊是因為聽到別人在喊「你撞到人了
    」，被告跑到很前面停下來，才知道被告撞到伊等語（見原
    審卷第64至65頁），益徵告訴人其實根本不清楚倒地、受傷
    的原因，而是僅憑聽聞某不詳之路人的一句「你撞到人了」
    ，以及被告當下於其眼前停留在馬路邊，即逕予指認係遭被
    告撞擊，尚難逕採而為不利被告之認定。是以，證人即告訴
    人之指證，既存在上揭矛盾瑕疵，苟無其他卷存事證可供參
    佐補強，自難資為判決之基礎。
　㈣被告雖於警詢時曾稱：告訴人因為重心不穩，勾住伊的機車
    而跌倒等語（見偵卷第15頁），然被告旋於偵查中已就此部
    分陳稱：伊超車時有看後照鏡，看到告訴人在伊旁邊重心不
    穩，龍頭一彎，勾到伊的車等語（見偵卷第72頁），核與被
    告嗣於原審及本院審理時所辯情詞相符（見原審卷第37頁、
    第68頁；本院卷第80頁），並無重大歧異。又所謂「勾住」
    與告訴人指訴的「撞擊」顯然不同，而且被告認為接觸點是
    自己的「後車尾」（見原審卷第37頁），亦核與告訴人曾指
    稱係遭被告的前車輪撞到等情（見偵卷第21頁、第27頁）明
    顯有別，自難以被告之供述作為告訴人證詞之補強證據。
　㈤被告於原審中另辯稱其超車前有按喇叭、亮車燈（見臺灣新
    北地方法院109年度審交易字第1094號卷第44頁），所載2桶
    16公斤的瓦斯桶並未超出車輛把手（見原審卷第69頁）等語
    ，雖無事證足憑，惟依檢察官提出在卷之現場照片等件，既
    無法清楚認定與此相關之情節，又查無其他積極事證足資論
    駁被告所辯上情，自不能逕為不利被告之認定。
　㈥衡諸告訴人於事發當時已年滿75歲，行為動作、反應能力難
    與身體強健的年輕人相比，其時腳踏車後方的籃子明顯載滿
    物品，前面的菜籃也有飲料罐、1包不詳物品佔滿大部分空
    間，此自卷附之照片觀之即明（見偵卷第45頁，照片編號5
    、6），佐以告訴人於原審中尚證稱：當天伊腳踏車後面的
    籃子裡面還有沒有賣完的幾十包蒜頭等語（見原審卷第63至
    64頁），縱使告訴人主觀上認為自己已經騎車甚久，不可能
    發生不穩的情況（見原審卷第63頁），亦不能逕予排除告訴
    人可能有重心不穩，腳踏車龍頭產生搖晃的客觀情事。是以
    ，被告所辯是告訴人重心不穩去勾到伊的機車，並非其去撞
    告訴人等語，尚非無據，自難遽以過失傷害罪相繩。
　㈦此外，本院循檢察官之聲請，囑託新北市政府交通事件裁決
    處就本件道路交通事故之肇事原因鑑定，業經函覆「本案行
    駛動態不明，卷內跡證不足，無法據以鑑定」等語，有新北
    市政府交通事件裁決處110年11月26日新北裁鑑字第1105325
    767號函在卷可參（見本院卷第61至62頁），自難資為判決
    之基礎。
六、綜上所述，本件事證尚有未足，無從依檢察官所提出之各項
    證據，而達於通常一般之人均不致有所懷疑，而得確信其為
    真實之程度，自不得以此遽入人罪。此外，復查無其他積極
    、具體確切之證據足資認定被告涉有檢察官所指本件過失傷
    害之犯行，是因不能證明被告犯罪，自應為無罪判決之諭知
    。
七、原審因認被告被訴刑法第284條前段之過失傷害罪嫌，核屬
    不能證明，而為無罪之諭知，尚無違誤。檢察官上訴意旨略
    以：㈠證人即告訴人潘游美子於警詢、偵查及原審中，對於
    撞擊點的位置所指固不一致，惟其一再證稱被告是從其車後
    方撞擊，導致其人車倒地，另以道路交通事故現場圖所示，
    被告確實騎乘機車載送瓦斯，見證人潘游美子在前，欲自證
    人潘游美子左方超車時，其機車或車上載送物品，有碰觸、
    撞擊到告訴人腳踏車或車上貨物，導致證人潘游美子重心不
    穩人車倒地，並無疑義。證人潘游美子之證詞在詢問、訊問
    過程中已有修正，是否仍認有證述不一之瑕疵，亦非無疑，
    且要求行車在前之證人潘游美子要確切知悉其遭後方車輛撞
    擊之位置，實屬過苛，而且兩車行進過程中發生事故，證人
    潘游美子於碰撞倒地前後，必然驚慌失措，無法確切指出撞
    擊位置，實與常情無違，何況就兩車是否有碰撞一節，被告
    所述亦有出入。綜上，證人潘游美子對於被告車輛之行向係
    由其後方向前追撞此一重要事實，證述始終明確一致，原審
    未加細究而不予採信，欠缺證據判斷之合理性。㈡依本案被
    告所騎乘之機車現場照片（見偵卷第45頁，照片編號2），
    本件車禍當時，被告所騎乘之機車運載2桶裝液化石油氣，
    將液化石油氣桶橫擺在機車後方，液化石油氣桶均超出車身
    許多，而自被告供述，可知其在當時車流量大的路段，鑽縫
    超越告訴人腳踏車，且其超車時有看後照鏡，看到告訴人在
    其旁邊重心不穩，龍頭一彎，勾到其所騎機車等情，亦見被
    告在超車時，並無與前方告訴人腳踏車左側保持半公尺以上
    之間隔超過，否則豈會「勾到」被告之車輛。原審以告訴人
    年長，動作、反應較差，又於車後籃子載滿物品等情，認不
    能排除係告訴人自己重心不穩產生搖晃的可能，但未以同樣
    標準，考量被告也是載運易搖晃的重物，也可能重心不穩左
    右搖晃而肇事，顯有偏頗。㈢況且依被告上揭說詞，已足認
    被告超車時有未與鄰車保持適當距離之過失，又超車時應注
    意前行車之狀況、自己與前行車之相對距離，超車時後車應
    按鳴喇叭提醒前行車，在前行車允讓後，始得超車，而本案
    被告超車時，是否有依前述超車應注意事項按鳴喇叭，亦屬
    可疑。是以，本案被告超車是否有盡其注意義務，實非無疑
    。㈣本件於偵查中並未送請鑑定機關鑑定被告對於車禍之發
    生有無過失，原審於審理中亦未送請鑑定，是否得以告訴人
    之陳述有強人所難而產生的些許出入，或對於本件車禍事故
    之發生亦有過失，即得以全盤否認被告對於本件車禍之過失
    ，實不無疑問，原審既有調查證據未盡之處，其判決認定事
    實即不無違誤云云。然查，檢察官上訴意旨仍囿於證人即告
    訴人前開所述內容，惟依告訴人所為指證，因有明顯瑕疵，
    復無其他積極事證可資參佐，尚無從逕採而認定被告即有本
    件犯行；且按刑事訴訟法第161條第1項規定：「檢察官就被
    告犯罪事實，應負舉證責任，並指出證明之方法。」對於其
    所訴之被告犯罪事實，應負提出證據及說服之實質舉證責任
    ，倘所提出之證據，不足為被告有罪之積極證明，或其闡明
    之證明方法，無從說服法官以形成被告有罪之心證，基於無
    罪推定之原則，自應為被告無罪判決之諭知，本件依檢察官
    所提出之證據資料，至多僅能認定被告與告訴人於上開時地
    確有行車相近、告訴人有人車倒地因而受有傷害等情，然尚
    不足以推認被告即有檢察官所指之過失傷害犯行，而本院經
    囑託新北市政府交通事件裁決處就本件道路交通事故之肇事
    原因鑑定，則獲函覆「無法據以鑑定」，業經本院依卷存事
    證剖析論駁如前（見理由欄五）。本件檢察官上訴係對原審
    依職權所為之證據取捨以及心證裁量，反覆爭執，惟依檢察
    官所提出之各項證據，尚無法達於通常一般之人均不致有所
    懷疑，而得確信其為真實之程度，而不足認定被告涉有本件
    過失傷害犯行，已如前述，檢察官並未進一步提出其他積極
    證據以實其說，所言無從推翻原審之認定，其上訴難認為有
    理由，應予駁回。
據上論斷，應依刑事訴訟法第368條，判決如主文。
本案經檢察官黃彥琿提起公訴，檢察官曾信傑提起上訴，檢察官
丁俊成到庭執行職務。
中　　華　　民　　國　　111 　年　　2 　　月　　24　　日
                  刑事第十一庭  審判長法　官  張江澤
                                      法　官  郭惠玲
                                      法　官  章曉文
以上正本證明與原本無異。
不得上訴。
                                      書記官  于  誠
中　　華　　民　　國　　111 　年　　3 　　月　　1 　　日